【裁判字號】    98,易,1925
【裁判日期】    980831
【裁判案由】    詐欺
【裁判全文】
臺灣臺中地方法院刑事判決   98年度易字第1925號
公  訴  人  臺灣臺中地方法院檢察署檢察官
被      告  丙○○
選任辯護人  曾耀聰  律師
上列被告因詐欺案件，經檢察官提起公訴（98年度偵字第8162
號），本院判決如下：
    主    文
丙○○幫助意圖為自己不法之所有，以詐術使人將本人之物交付
，處有期徒刑參月，如易科罰金，以新臺幣壹仟元折算壹日。
    犯罪事實
一、緣丙○○與乙○○為朋友關係，曾一同共事，前於民國95年
    5月28日、96年9月17日丙○○即曾以自己名義向遠傳電信股
    份有限公司（以下簡稱遠傳公司）申請門號為0000000000號
    、0000000000號行動電話供乙○○使用，竟在未辦理停話情
    況下，仍於97年7月1日向威寶電信股份有限公司（以下簡稱
    威寶公司）申請門號0000000000號行動電話予乙○○使用，
    丙○○在可預見繼續以本人名義申請其他行動電話門號供乙○○使用，將無法控管乙○○會如何利用該等行動電話門號
    ，乙○○若任意交予他人，該他人及其所屬詐欺犯罪集團成
    年成員將可能藉由蒐集所得之行動電話門號，遂行詐欺取財
    犯罪之目的，其發生並不違背自己本意之情況下，基於幫助
    他人犯詐欺取財罪之不確定故意，於97年7月4日向威寶公司
    申請門號0000000000號行動電話予乙○○使用、另於97年7
    月8日分別向和信電訊股份有限公司（以下簡稱和信公司）
    及臺灣大哥大股份有限公司（以下簡稱臺灣大哥大公司）申
    請0000000000、0000000000號行動電話門號予乙○○使用。
    嗣乙○○於97年7月22日前某日，以不詳方式將上開威寶公
    司門號0000000000號SIM卡交予年籍姓名不詳之人（乙○○
    所涉犯行未據起訴），該他人所屬詐騙集團，意圖為自己不
    法之所有，先以不詳方式取得雅虎奇摩網站「u0000000」號
    拍賣帳號使用權限，並於97年7月22日，在前述網站上刊登
    販賣腳踏車之訊息，致使甲○○上網閱讀後，誤信賣家有出
    賣商品之真意，而按網頁上所載聯絡方式，以自己所使用之
    門號0000000000號行動電話，於當日下午5時34分，撥打該
    詐騙集團所留之前揭威寶公司門號0000000000號電話，詐騙
    集團隨即利用門號0000000000號電話，指示甲○○匯款至李
    家華（所涉幫助詐欺取財罪嫌，另經臺灣臺北地方法院檢察
    署移送臺灣屏東地方法院審理）設於屏東潮州郵局帳號0000
    0000000000號之帳戶，甲○○遂於同日下午6時22分許，匯
    款新臺幣（下同）6,000元至該帳戶內。後因甲○○未能取
    得商品，發覺受騙，報警處理而循線查悉上情。
二、案經臺北市政府警察局大安分局報告臺灣臺北地方法院檢察
    署呈請臺灣高等法院檢察署令轉臺灣臺中地方法院檢察署偵
    查起訴。
    理  由
壹、證據能力方面：
    按被告以外之人於審判外之陳述，雖不符同法第159條之1至
    之4規定，而經當事人於審判程序同意作為證據，法院審酌
    該言詞陳述或書面陳述作成時之情況，認為適當者，亦得為
    證據。又當事人、代理人或辯護人於法院調查證據時，知有
    第159條第1項不得為證據之情形，而未於言詞辯論終結前聲
    明異議者，視為有前項之同意，同法第159條之5亦定有明文
    。再按刑事訴訟法第159條之5第2項之規定，乃係基於證據
    資料愈豐富，愈有助於真實發現之理念，酌採當事人進行主
    義之證據處分權原則，並強化言詞辯論主義，透過當事人等
    到庭所為之法庭活動，在使訴訟程序順暢進行之要求下，承
    認傳聞證據於一定條件內，得具證據適格。此種「擬制同意
    」，因與同條第1項之明示同意有別，實務上常見當事人等
    係以「無異議」或「沒有意見」表示之，斯時倘該證據資料
    之性質，已經自起訴書之記載而了解，或偵、審中經檢察官
    、審判長、受命法官、受託法官告知等有類似之作為、情況
    ，即可認該相關人員於調查證據之時，知情而合於擬制同意
    之要件，最高法院96年度臺上字第4174號判決意旨參見。本
    件被告、選任辯護人、檢察官於本院對於本案以下援引之相
    關證據，均未於言詞辯論終結前聲明異議，本院審酌本件供
    述證據之陳述及證據資料作成時之情況，核無違法取證或其
    他瑕疵，認以之作為證據為適當，自得做為證據，先予敘明
    。
貳、實體部分：
一、訊據被告矢口否認有將上開行動電話門號提供給詐騙集團使
    用，而涉有幫助詐欺之犯行，辯稱：因朋友乙○○曾有欠費
    紀錄無法申辦手機，伊才以自己名義申辦行動電話給乙○○
    使用，帳單地址係寄至乙○○住處，由乙○○繳納，因繳款
    情形正常，伊不知該門號為何會遭詐欺集團成員使用云云。
    其選任辯護人為被告辯護稱：被告與訴外人乙○○自94 年
    左右，曾在三家公司共事過，私交甚篤，乙○○向被告表示
    ，因曾在電信公司有欠費紀錄，無法以自己名義申辦門號使
    用，才要求被告以自己名義向遠傳公司申辦門號借乙○○使
    用，帳單則寄乙○○住處，由乙○○自己繳納。後來乙○○
    表示因為洗澡時講手機，手機不慎掉落泡水，損壞無法使用
    ，乃將該門號停用，因該手機使用期間乙○○繳費等均正常
    ，在上開遠傳公司手機使用期間，遠傳公司曾贈送一個易付
    卡門號0000000000號。上開遠傳公司手機泡水後，乙○○向
    被告表示沒有手機可用，因為申辦手機門號會有免費手機，
    或甚為便宜手機，因此商請被告去威寶公司辦理手機供乙○○使用。被告因先前乙○○使用手機並無任何異狀，二人又
    是好友，遂同意辦理0000000000號行動電話，並將機身及SI
    M卡均交給乙○○使用，帳單仍寄至乙○○處，不久，乙○○表示該手機身螢幕損壞，其後乙○○又要求被告辦理和信
    公司手機供乙○○使用，乙○○曾表示希望該手機之SIM 卡
    可否給乙○○哥哥使用，經被告拒絕。後來乙○○告知被告
    因為喝酒騎車摔倒，二支手機機身均已遺失，SIM卡部分乙○○亦表示不見了，綜此，被告係在與乙○○多年同事，且
    為好友情況下，因乙○○表示曾有電話欠費紀錄無法以自己
    名義申請行動電話使用時，才不疑有他，以自己名義申辦行
    動電話供乙○○使用。多年來乙○○使用情形均屬正常，今
    發生行動電話遭歹徒作為詐欺犯行之聯絡工作，實非被告所
    得逆料，被告主觀並無任何幫助詐欺之犯意云云。惟查：
（一）被告自承於97年7月4日以自己名義向威寶公司申請門號00
      00000000號行動電話予乙○○使用等語，並有威寶公司行
      動電話預付卡服務申請書、被告身分證、健保卡雙證件影
      本資料各1份在卷可稽（附於臺灣臺北地方法院檢察署98
      年度偵字第857號卷第55頁）。而被害人甲○○於上揭時
      間因上網購買腳踏車，卻遭詐騙集團利用上開門號000000
      0000號電話詐騙，因而於97年7月22日下午6時22分許，匯
      款6,000元至屏東潮州郵局帳號00000000000000號帳戶之
      事實，經證人即被害人甲○○於警方調查及檢察官偵訊時
      證述明確（參見同偵卷第5頁警詢筆錄、第75頁偵訊筆錄
      ），並有被害人提出之自動櫃員機交易明細表影本（附於
      同偵卷第19頁）、向Yahoo奇摩拍賣檢舉之電子郵件資料
      （附於同偵卷第29頁）、詐騙集團成員所留之聯絡電話為
      0000000000號之Yahoo奇摩得標通知網頁資料3紙（附於同
      偵卷30頁至32頁）、屏東潮州郵局帳號00000000000000號
      帳戶之開戶及交易資料、0000000000號門號申請人為被害
      人甲○○之中華電信料查詢單（附於本院卷第13頁）、門
      號0000000000號及0000000000號電話通聯調閱查詢資料各
      1份（附於同偵卷第37頁、第38頁）在卷可稽。可徵，被
      告向威寶公司申請之上開0000000000號行動電話門號，確
      實遭詐騙集團成員用以作為詐欺被害人甲○○取財得逞之
      工具甚明。
（二）被告自承：伊曾多次以自己名義申請行動電話門號予訴外
      人乙○○使用等語（參見本院卷第65頁反面筆錄），其雖
      辯稱：因為乙○○本身曾有欠費紀錄不能再申辦手機門號
      使用，伊基於情誼及乙○○之前使用手機繳費情況正常，
      才不疑有他而申辦行動電門號予乙○○使用云云，惟觀以
      被告本人，亦曾於95年1月3日向臺灣大哥大公司申請0000
      000000號門號使用，於同年10月24日因欠費而遭拆機一情
      ，有臺灣大哥大公司函覆之被告申辦手機門號資料查詢1
      份附卷可稽（附於本院卷第36頁），則被告仍可於97年7
      月4日持本人身份證、健保卡雙證件向威寶公司申請上開
      門號0000000000號行動電話使用、及其另於97年7月8日分
      別向和信公司及臺灣大哥大公司申請0000000000、000000
      0000號行動電話門號使用一情，此亦有和信公司、臺灣大
      哥大公司函覆之被告年籍資料通聯調閱查詢單2份（附於
      同偵字卷第60頁、第57頁）在卷可稽，此亦與電信公司僅
      要求申請人應由本人持雙證件親自辦理門號申請之實務作
      法相合，則被告上揭多次申辦手機予乙○○使用之辯解並
      不合理。且因行動電話門號係與他人聯繫之重要工具，具
      有強烈屬人性及隱私性，自以本人保管使用為原則，且近
      年來社會上利用人頭門號電話詐騙他人金錢，以逃避政府
      查緝之案件屢見不鮮，復廣為媒體報導且迭經政府宣傳，
      被告係智識正常之人，對此應知之甚詳，其對詐欺集團收
      集行動電話門號，得供聯繫收購帳戶或詐騙被害人匯入款
      項所用，應有所認知及警覺，被告既係親自持身份證、健
      保卡申請門號使用，對於目前電信公司實務作法自難諉為
      不知，其申辦門號之後，欲交給他人使用，自應清楚查悉
      該他人使用目的、用途是否合理等，亦甚為明確。
（三）佐以被告自承：其前後共交付乙○○5支行動電話門號、
      最多曾同時交付2支門號等語（參見本院卷第65頁正、反
      面筆錄），核與證人乙○○證述情節相符（參見本院卷第
      66頁、第67之1頁筆錄）。參核被告歷次以自己名義申辦
      行動電話門號交予乙○○使用之情形為：
   １、於95年5月28日向遠傳公司申請0000000000號行動電話，
       使用期間自95年5月28日啟用迄97年8月3日停用，SIM卡
       為一般會員卡，帳單地址係寄至乙○○位於臺中縣太平
       巿光興路1096巷16號居所地。此為被告所自承（參見本
       院卷第48頁自述狀），並有遠傳公司通聯調閱查詢單1份
       附卷可稽（附於同偵卷第66頁）。
   ２、於96年9月17日向遠傳公司申請0000000000號行動電話，
       使用期間自96年9月17日啟用迄今未停用，SIM卡為一般
       會員卡，帳單地址係寄至被告位於臺中縣大里市○○路
       202巷2之1號居所地。此為被告所自承（參見本院卷第48
       頁自述狀）、證人乙○○亦證述在卷（參見本院卷第67
       之1頁、第68頁筆錄），並有遠傳公司通聯調閱查詢單2
       份附卷可稽（附於同偵卷第66頁、本院卷第18頁）。
   ３、於97年7月1日向威寶公司申請0000000000號行動電話，
       使用期間自97年7月1日啟用迄97年7月20日停用，SIM卡
       為一般會員卡，帳單地址係寄至乙○○位於臺中縣大里
       巿建民里校前路25巷5號住所地。此為被告所自承，並有
       威寶公司通聯調閱查詢單1份（附於同偵卷第62頁）附卷
       可稽。
   ４、於97年7月4日向威寶公司申請0000000000號行動電話，
       使用期間自97年7月4日啟用迄今未辦停話，SIM卡為預付
       卡，帳單地址係寄至乙○○位於臺中縣太平巿光興路109
       6巷16號居所地。此為被告所自承，並有上揭威寶公司行
       動電話預付卡服務申請書、被告身分證、健保卡雙證件
       影本資料各1份在卷可稽。
   ５、於97年7月8日向和信公司申請0000000000號行動電話，
       使用期間自97年7月8日啟用迄同年9月25日停用，SIM 卡
       為一般會員卡，帳單地址係寄至被告位於臺中縣太平市
       ○○路○段255巷19號住所地。此為被告所自承（參見本
       院卷第48頁正、反面自述狀），並有和信公司通聯調閱
       查詢單1份附卷可稽（附於同偵卷第60頁）。
   ６、於97年7月8日向臺灣大哥大公司申請0000000000號行動
       電話，使用期間自97年7月8日啟用迄同年月10日停用，
       SIM卡為預付卡，帳單地址係寄至被告位於臺中縣太平市
       ○○路○段255巷19號住所地。此為被告所自承（參見本
       院卷第48頁正、反面自述狀，並有臺灣大哥大公司通聯
       調閱查詢單1份附卷可稽（附於同偵卷第60頁）。
       綜合上情觀之，被告於97年7月4日向威寶公司申請上開
       0000000000號行動電話門號予乙○○使用時，乙○○尚
       持有以被告名義申辦之上開編號1至編號3所示3支行動電
       話門號，且於上開0000000000號行動電話遭詐騙集團成
       員於97年7月22日用以作為詐騙被害人甲○○取財得逞之
       工具前，被告再交付編號5、編號6所示手機，被告在此
       之前，對於乙○○一人持用多達6支手機豈有不懷疑之理
       ! 竟仍放任乙○○持用上開編號4威寶公司0000000000號
       行動電話門號。因依前揭遠傳、威寶、和信、臺灣大哥
       大等公司之通聯調閱查詢單資料所示，其中除編號4、編
       號6所示之門號SIM卡為易付卡，其餘門號均為一般會員
       卡，按月應繳交基本通話費，此亦為證人乙○○所自承
       （參見本院卷第67頁、第69反面筆錄），電信業者為招
       攬顧客，雖有推出辦門號送手機情形，惟均有基本通話
       費及使用期限之附加條件，且所贈與之手機價值亦不高
       等情，已為實務週知之事實，被告辯稱：因為乙○○需
       要免費手機才申辦新門號供乙○○使用云云之辯解並不
       符常情，況且被告與乙○○係好友關係，且曾共事過，
       而乙○○於97年間工作並不穩定，自97年6月30日之後即
       無工作投保紀錄，此有勞工保險被保險人投保資料表1份
       在卷可參（附於本院卷第59頁），證人乙○○亦自承：
       於96年、97年間伊工作情形不穩定，被告丙○○知道伊
       的狀況，伊於97年間即沒有繳納電話費等語（參見本院
       卷第70頁筆錄），則依乙○○之狀況，並無持用多支手
       機門號之必要，被告在知悉情況下仍多次申請行動電話
       門號供乙○○使用，可見其對於乙○○要求申辦多支電
       話供使用，已不合常態之交易行為，用途亦不合理，上
       揭手機門號，其中編號1、編號3、編號4所示之手機帳單
       地址均係寄至乙○○處，被告對該等手機後續使用情形
       並無掌控能力，以一般具有相當社會經驗之人而言，當
       可輕易預見乙○○蒐集行動電話門號有可能再轉而供非
       法使用甚明。證人乙○○證述：被告有交待不能將門號
       轉由他人使用云云，亦不足為有利被告之認定。
（四）雖被告一再辯稱：是因為乙○○誑稱手機連同SIM卡遺失
      ，伊才繼續以自己名義申辦行動電話門號予乙○○使用云
      云，惟參核上揭電信公司通聯調閱查詢單資料顯示，被告
      於97月7月4日向威寶公司申請0000000000號行動電話予乙○○使用時，上揭編號1至編號3所示行動電話門號，均無
      因遺失SIM卡而辦理停話之紀錄，且被告之後另於97年7月
      8日分別向和信公司及臺灣大哥大公司申請0000000000、0
      00000 0 000號行動電話門號予乙○○使用時，竟未將附
      表4所示威寶公司0000000000號行動電話辦理停話，使詐
      欺不法份子有機會於同年月22日用以作為詐欺取財工作使
      用，被告之辯解顯與事實不符，不足採信。證人乙○○辯
      稱：有請被告辦理停話云云（參見本院卷第67頁、第70頁
      筆錄），係屬為己卸責及迴護被告之詞，亦不足憑採。
（五）按刑法上之故意，分為直接故意與間接故意，「行為人對
      於構成犯罪之事實，明知並有意使其發生者」為直接故意
      。「行為人對於構成犯罪之事實，預見其發生而其發生並
      不違背其本意者」為間接故意；而間接故意與有認識的過
      失之區別，在於二者對構成犯罪之事實雖均預見其能發生
      ，但前者對其發生並不違背其本意，後者則確信其不發生
      。且幫助犯之成立，以行為人主觀上認識被幫助者正欲從
      事犯罪或係正在從事犯罪，且該犯罪有既遂之可能，而其
      行為足以幫助他人實現構成要件者，即具有幫助故意，並
      不以行為人確知被幫助者係犯何罪名為必要。衡諸常情，
      今日一般人至電信公司、通訊行等開設行動電話門號使用
      ，係極為方便容易且迅速之事，苟有使用行動電話門號之
      正當用途，自以使用其本人申請之行動電話門號，最為便
      利安全，且苟非具意圖以他人行動電話門號從事不法用途
      ，並藉以逃避查緝，自無使用他人行動電話門號之理。是
      依一般人通常之知識、經驗，均應知任意提供自己所申設
      之行動電話門號予他人使用，易致他人藉該行動電話門號
      從事詐騙，且欲以之隱匿使用行動電話門號之實際使用人
      之真實身份，即使交付予信賴之人，若同時期交付多支行
      動電話門號，對於該他人會將其中門號交由他人使用一情
      ，均難諉為無預見之可能，被告交付本案行動電話門號予
      乙○○時，其係年滿24歲之成年人，對此自難諉為不知。
      近來利用網路拍賣或購物頻道購物後刷卡錯誤等名義詐欺
      取財之犯罪類型層出不窮，該等犯罪，多數均係利用他人
      帳戶、行動電話門號作為詐欺取財之工具，並經媒體廣為
      披載，被告縱使並不確知所提供之行動電話門號，會遭乙○○轉由他人使用，再遭他人用以對被害人詐欺取財，亦
      無法確知取得行動電話門號之人，係以何種方法於何時地
      為詐欺取財之具體內容，惟對於其所提供之上揭行動電話
      門號，將遭人作為詐欺取財犯行之用應可預見其發生，竟
      仍同意提供，顯對行動電話門號供他人為不法犯罪之用，
      亦不違背其本意，且其無法確信行動電話門號不至遭利用
      為犯罪之用，足認被告確有基於幫助犯罪之不確定故意。
（六）綜上所述，被告所辯，顯係卸責之詞，不足憑採，本件事
      證明確，被告犯行，已經證明。
二、查被告僅參與提供行動電話門號予他人供詐欺取財使用，並
    無證據證明其有參與詐欺取財之行為，或與本案詐欺取財之
    成年人有犯意聯絡，是被告基於幫助之意思，參與詐欺取財
    構成要件以外之行為，為幫助犯。核被告所為，係犯刑法第
    30條第1項、第339條第1項之幫助詐欺取財罪。被告幫助不
    詳姓名之成年人犯上開詐欺取財罪，為幫助犯，依刑法第30
    條第2項之規定，減輕其刑。爰審酌被告提供行動電話門號
    予乙○○，再供他人非法使用，助長他人犯罪風氣，又被害
    人遭詐騙金額為6,000元，並非鉅額，再考被告本身未實際
    參與本案詐欺取財之犯行，責難性較小，暨其犯後猶否認犯
    行，不知悔改之犯後態度等一切情狀，量處如主文所示之刑
    ，並諭知易科罰金之折算標準，以示懲儆。
三、訴外人乙○○（71年1月8日生，身分證統一編號：Ｚ0000000
    00號）涉有詐欺或幫助詐欺犯嫌，本院將另行告發由臺灣臺
    中地方法院檢察署檢察官偵查，附予敘明。
據上論斷，應依刑事訴訟法第299條第1項前段，刑法第339條第1
項、第30條第1項前段、第2項、第41條第1項前段，刑法施行法
第1條之1，判決如主文。
中    華    民    國    98    年    8     月    31    日
                  刑事第八庭  審判長  法  官  黃家慧
                                      法  官  黃炫中
                                      法  官  黃賢婷
以上正本證明與原本無異。
如不服本判決應於收受送達後10日內向本院提出上訴書狀，並應
敘述具體理由；其未敘述上訴理由者，應於上訴期間屆滿後20日
內向本院補提理由書（均須按他造當事人之人數附繕本）「切勿
逕送上級法院」。
                                      書記官  江美琪
中    華    民    國    98    年    8     月    31    日
附錄論罪科刑法條
中華民國刑法第339條
意圖為自己或第三人不法之所有，以詐術使人將本人或第三人之
物交付者，處5年以下有期徒刑、拘役或科或併科1千元以下罰金
。


司法院資訊處製作；財團法人民間司法改革基金會備份。
